【裁判字號】    98,保險上易,28
【裁判日期】    981229
【裁判案由】    給付保險金
【裁判全文】
臺灣高等法院民事判決              98年度保險上易字第28號
上  訴  人  國華人壽保險股份有限公司
法定代理人  乙○○
訴訟代理人  丙○○
被  上訴人  甲○○
訴訟代理人  劉孟錦律師
複  代理人  周珮琦律師
上列當事人間請求給付保險金事件，上訴人對於中華民國98年8
月28日臺灣臺北地方法院97年度保險字第99號第一審判決提起上
訴，本院於98年12月15日言詞辯論終結，判決如下：
    主    文
上訴駁回。
第二審訴訟費用由上訴人負擔。
    事    實    及    理    由
一、程序部分：
    按公司之經理人在執行職務範圍內，亦為公司負責人，公司
    法第8條第2項定有明文。查上訴人於民國（下同）98年8月1
    0日由財團法人保險安定基金接管後，總經理乙○○於執行
    職務亦為公司負責人，遂向原法院聲明承受訴訟。迨原法院
    於98年8月28日判決後，乙○○以法定代理人名義提起上訴
    及委任訴訟代理人，合於法律規定，先予說明。
二、被上訴人主張：訴外人呂振興為被上訴人夫婿，生前向上訴
    人投保團體意外險，一般意外傷害身故之保險金為50萬元，
    以被上訴人為保險受益人。95年8月15日下午5時25分許，呂
    振興騎乘車號QTD-501號機車，在臺北市○○路與康定路口
    ，與訴外人黃種斌駕駛車號G9-1359號自小客車發生車禍（
    下稱系爭車禍），呂振興因右大腿骨幹骨折等傷勢送醫。迨
    96年7月1日，呂振興因前述傷勢併發骨髓炎、菌血症及敗血
    性休克、肝衰竭死亡。經被上訴人於97年7月24日向上訴人
    申請保險給付50萬元，竟遭上訴人拒絕。爰依保險金給付請
    求權訴請50萬元本息等語（於原審聲明：上訴人應給付被上
    訴人50萬元，及自97年8月8日起至清償日止按年息百分之十
    計算之利息。原審判決：上訴人應給付被上訴人50萬元，及
    自97年8月9日起至清償日止按年息百分之十計算之利息；駁
    回被上訴人其餘請求。上訴人就敗訴部分提起上訴，被上訴
    人未上訴）。並答辯聲明：上訴駁回。
三、上訴人則以：保險意外事故係指疾病以外，基於外來、突發
    之意外情況。意外傷亡如有多數原因競合造成，必須以主力
    近因原則判定何者係最主要有效且直接之原因。系爭車禍於
    95年8月即發生，但呂振興於96年5月30日始發病，同年7月1
    日死亡，其主要死因為肝硬化合併肝衰竭，並非系爭車禍等
    語，資為抗辯。並上訴聲明：(一)原判決不利於上訴人部分廢
    棄。(二)上開廢棄部分，被上訴人第一審之訴駁回。
四、兩造不爭執事實：
  (一)呂振興為被上訴人之夫婿，生前曾向上訴人投保團體意外險
    ，一般意外傷害身故之保險金為50萬元，以被上訴人為保險
    受益人。95年8月15日下午5時25分許，呂振興發生系爭車禍
    ，受有右顏面撕裂傷併鼻淚管受損及右大腿骨幹骨折之傷勢
    。（見原審卷13至23、194頁）
  (二)呂振興於96年7月1日死亡。被上訴人於97年7月24日向上訴
    人申請理賠，但上訴人並未支付50萬元保險金。（見原審卷
    第28、33、194頁）
  (三)若呂振興死亡肇因於系爭車禍，上訴人應給付被上訴人意外
    傷害身故之保險金50萬元。（原審卷194頁）
五、被上訴人主張呂振興死因為系爭車禍，且國立臺灣大學醫學
    院附設醫院（下稱台大醫院）鑑定報告也確認車禍為呂振興
    死亡結果重要原因之一，故上訴人應支付意外傷害身故之保
    險金50萬元等語。上訴人辯稱意外事故須「非因疾病、屬外
    來、且係突發情形」，系爭車禍於95年8月即發生，但呂振
    興於96年5月30日始發病，同年7月1日即因肝硬化合併肝衰
    竭死亡，故系爭車禍並非最主要有效、直接之死因云云。經
    查：
  (一)按所謂之相當因果關係，係指依經驗法則，綜合行為當時所
    存在之一切事實，為客觀之事後審查，在一般情形上，有此
    環境、有此行為之同一條件，足以發生同一之結果者，該條
    件即為發生結果之相當條件，其行為與結果為有相當之因果
    關係（最高法院96年度臺上字第2032號判決意旨參照）。查
    呂振興於95年8月15日因系爭車禍受有右大腿骨幹骨折之傷
    勢，經送台北市立聯合醫院中興院區急診，雖於同9月5日出
    院，但不宜從事負重工作，並應每月門診治療，有該院診斷
    證明書與病歷、台北市政府警察局交通警察大隊道路交通事
    故初步分板研析表可稽（見原審卷22至24頁及外放病歷）。
    嗣於95年11月9日，仍因右股骨骨折術後合併內固定鬆脫併
    急性骨髓炎、肝硬化、腸胃道出血，轉往國防醫學院三軍總
    醫院（下稱三軍總醫院）接受內固定拔除術，及骨髓炎清創
    術、外固定術；同年11月28日進行外固定拔除術、骨骼牽引
    術；同年12月16日，進行骨髓炎清創術；迨96年1月2日，實
    施人型石膏固定術及外固定拔除術；同年2月9日，再進行石
    膏切除術、外固定固定手術、抗生素治療；此後多次於該院
    骨科、感染科門診追蹤；然96年5月30日仍因Ｂ型肝炎併肝
    硬化及肝衰竭、肺炎合併呼吸衰竭、菌血症入院，旋於同年
    6月4日轉入加護病房，於同年7月1日病危自動出院，亦有三
    軍總醫院診斷証明書與病歷可考（見原審卷25至27頁、本院
    卷40頁與外放病歷）。呂振興旋於出院當日死亡（見前開不
    爭執事項(二)）；然其於95年8月15日因車禍受有右大腿骨幹
    骨折傷勢，經長期治療仍併發骨髓炎、菌血症及敗血性休克
    、併多重器官衰竭死亡，應認系爭車禍所致右大腿骨折確係
    呂振興主要死因。
  (二)嗣兩造同意調閱呂振興生前在臺北市立聯合醫院中興院區、
    三軍總醫院病歷資料後，由原審送請台大醫院鑑定呂振興死
    因。經台大醫院98年5月27日校附醫密字第0980902135號函
    ，檢附委託鑑定案件意見表略稱：「鑑定意見：1.依所附病
    歷資料顯示呂先生（指呂振興）是因車禍造成『右顏面撕裂
    傷併鼻淚管受損、右大腿骨幹骨折』，右大腿亦有外傷。一
    般而言，肝硬化患者的免疫力較一般人差，因此大腿有傷口
    時，併發嚴重感染（如骨髓炎）的風險較一般人高，因此車
    禍外傷是骨髓炎之重要原因。2.依據三軍總醫院96年5月30
    日至96年7月1日住院期間病歷資料，呂先生96年7月1日死亡
    是多重疾病所造成的，包括腸桿菌屬菌血症併敗血性休克、
    急性腎衰竭、肝硬化合併大量腹水及黃疸、上消化道出血，
    以及肺炎併呼吸衰竭等等，而非單獨歸因於肝衰竭導致死亡
    。細菌感染也是加重肝硬化患者肝臟機能惡化的重要原因之
    一。…4.整體而言，呂振興先生於95年8月15日發生的車禍
    骨折雖然未導致其立即之死亡，但是呂先生自95年8月15日
    至96年7月1日期間，確實因車禍骨折接受手術復位及內固定
    ，又多次因併發骨髓炎多次住院及接受清瘡術手術及抗生素
    治療，並於96年6月間併發菌血症及敗血性休克，最後於96
    年7月1日因多重器官衰竭導致死亡，『因此95年8月15日之
    車禍骨折是引起96年7月1日死亡結果之重要原因之一。』」
    （見原審卷161至166頁）。綜合系爭車禍當時所存在之一切
    事實，為客觀之事後審查，在一般情形上，若無系爭車禍所
    導致右大腿骨折傷勢，呂振興亦不致因骨折而須接受手術復
    位及內固定手術，且因免疫力較差而併發骨髓炎，自95年8
    月15日至96年7月1日雖經長期治療，終致腸桿菌屬菌血症併
    敗血性休克、急性腎衰竭、肝硬化合併大量腹水及黃疸、上
    消化道出血，以及肺炎併呼吸衰竭等等，而於96年7月1日因
    多重器官衰竭死亡；是以上開鑑定意見認系爭車禍所致骨折
    為死亡重要原因之一，堪可採信。
  (三)上訴人固謂意外事故係指疾病以外，基於外來、突發之意外
    情況；系爭車禍早於95年8月即發生，但呂振興於96年5月30
    日始發病，後因肝硬化合併肝衰竭死亡；肝硬化合併肝衰竭
    係最主要有效且最直接原因云云。然而，宜蘭縣員山鄉衛生
    所96年7月2日行政相驗死亡證明書固就呂振興死亡原因記載
    為「肝硬化合併肝衰竭」（見原審卷28、本院卷39頁）。然
    衛生所並無呂振興就醫紀錄，純呂振興於96年7月1日自三軍
    總醫院出院死亡後所為行政相驗，復未參酌台北市聯合醫院
    中興院區、三軍總醫院病歷，其關於死因推論即欠缺事實基
    礎，不宜遽然採信。而台大醫院前開鑑定報告既表明「肝硬
    化患者的免疫力較一般人差，因此大腿有傷口時，併發嚴重
    感染（如骨髓炎）的風險較一般人高，因此車禍外傷是骨髓
    炎之重要原因。」（見原審卷164頁）；即已說明系爭車禍
    與骨髓炎之重要關連，故罹患肝病免疫力較差之呂振興，雖
    未於系爭車禍立即死亡，但已受有重大損傷，經持續治療仍
    因傷口併發之骨髓炎，以及腸桿菌屬菌血症併敗血性休克、
    急性腎衰竭、肝硬化合併大量腹水及黃疸、上消化道出血、
    肺炎併呼吸衰竭等等，於96年7月1日死亡。則上訴人辯以呂
    振興係因肝硬化死亡，並非死於意外事故云云，顯非可採。
    至呂振興生前雖與黃種斌和解（見原審卷72頁），然96年3
    月27日和解時，呂振興尚未死亡，且和解內容並未就呂振興
    傷勢分析；嗣呂振興於同年7月1日死亡，即不得憑上開和解
    書認定其死因與系爭車禍無涉。
  (四)末按「保險人應於要保人或被保險人交齊證明文件後，於約
    定期限內給付賠償金額。無約定期限者，應於接到通知後15
    日內給付之。保險人因可歸責於自己之事由致未在前項規定
    期限內為給付者，應給付遲延利息年利一分。」，保險法第
    34條第1、2項定有明文。茲被上訴人於97年7月24日向上訴
    人請求給付保險金，此為兩造所不爭，故被上訴人請求上訴
    人給付上訴人應自97年8月9日起至清償日止，按年息百分之
    十計付遲延利息，即屬有據。
六、綜上所述，呂振興因系爭車禍受有右大腿骨幹骨折，仍因併
    發骨髓炎、菌血症併敗血性休克、急性腎衰竭、肝硬化合併
    大量腹水及黃疸、上消化道出血、肺炎併呼吸衰竭等等，而
    於96年7月1日死亡；故系爭車禍為呂振興死亡重要原因之一
    ，被上訴人為呂振興所投保團體意外險受益人，得請求50萬
    元保險金。上訴人辯稱呂振興並非因系爭車禍死亡，並非可
    取。從而，被上訴人依據保險金請求權與保險法第34條第2
    項規定，訴請上訴人給付被上訴人50萬元，及自上訴人請求
    給付第16日（即97年8月9日）起至清償日止按年息百分之十
    計算之利息，洵屬正當，應予准許。是則原審依此判決，於
    法並無違誤。上訴意旨指摘原判決此部分不當，求予廢棄改
    判，為無理由，應予駁回。
七、本件為判決基礎之事證已明，兩造其餘主張、陳述及所提證
    據，經審酌後，認均與本件結論無礙，不再一一論列，併予
    敘明。
八、據上論結，本件上訴為無理由，爰判決如主文。
中    華    民    國    98    年    12    月    29    日
                  民事第十七庭
                        審判長法  官  藍文祥
                              法  官  陳麗芬
                              法  官  吳燁山
正本係照原本作成。
不得上訴。
中    華    民    國    98    年    12    月    30    日
                              書記官  于  誠

司法院資訊處製作；財團法人民間司法改革基金會備份。
